【裁判字號】    99,訴,1730
【裁判日期】    990723
【裁判案由】    偽造文書等
【裁判全文】
臺灣臺中地方法院刑事判決  99年度訴字第1730號
公  訴  人  臺灣臺中地方法院檢察署檢察官
被      告  丙○○
上列被告因偽造文書等案件，經檢察官提起公訴（98年度偵字第
29108號），因被告就被訴事實為有罪之陳述，經本院合議庭裁
定進行簡式審判程序，判決如下：
    主    文
丙○○共同行使偽造私文書，處有期徒刑伍月，如易科罰金，以
新台幣壹仟元折算壹日。如附表編號一、二、三所示之物及編號
四、五所示偽造之署押、印文均沒收。
    犯罪事實
一、丙○○缺錢花用，因某真實姓名年籍不詳、綽號「小胖」之
    成年詐欺集團男性成員對其表示如冒用他人身分開立存款帳
    戶可獲取報酬，其明知金融帳戶之存摺及提款卡係供自己使
    用之重要理財工具，關係個人財產、信用之表徵，並可預見
    冒用他人身分請領金融帳戶使用常與財產犯罪密切相關，可
    供「小胖」等不法集團份子做為詐欺取財之匯款工具，竟為
    貪圖報酬，與「小胖」及其所屬詐欺集團成員共同基於偽造
    公印文、行使偽造私文書、行使偽造國民身分證、行使偽造
    健保卡之特種文書、詐欺取財犯意聯絡，先於民國98年2月
    初某日，在臺中市○○路與漢口路口，將自己照片之電子檔
    交付給「小胖」。嗣「小胖」或其所屬詐欺集團成員旋於不
    詳時地，以不詳之方法偽造完成印有丙○○雷射影像之「乙○○」國民身分證及全民健康保險卡（下稱健保卡）各1張
    ，並於國民身分證上以不詳方式偽造「內政部印」之公印文
    1枚（並無積極證據足認係以偽造之「內政部印」公印偽造
    ），並印載「乙○○」之年籍資料，而偽造「乙○○」之國
    民身分證及健保卡各1張，且盜刻「乙○○」之印章1枚，足
    以生損害於乙○○、內政部及戶政機關、全民健康保險局對
    於身分管理、健保資料管理之正確性。嗣於98年2月13日，
    丙○○同該綽號「小胖」者及另名真實姓名不詳、同屬詐欺
    集團成員之成年男子相約於臺中市○○路附近見面後，即同
    至臺中市○區○○路4段236號渣打國際商業銀行股份有限公
    司北屯分行（下稱渣打銀行北屯分行），該「小胖」及不知
    名之男子在外等侯，由徐志宏持「小胖」交付之上開偽造「
    乙○○」國民身分證、健保卡、印章1枚，進入該分行內，
    向不知情之行員以「乙○○」名義開戶，並在「渣打國際商
    業銀行股份有限公司存款相關業務申請書」上，以前述偽造
    印章偽造「乙○○」之印文2枚，且偽簽「乙○○」之簽名2
    枚；以及在印鑑卡上偽造「乙○○」之簽名1枚及印文2枚，
    之後將該偽造之申請書、印鑑卡，連同偽造之「乙○○」國
    民身分證、健保卡交付給銀行行員，表示係乙○○申請開戶
    及指定特定印文為憑之意，渣打銀行北屯分行行員因而核發
    該分行帳號00000000000000號帳戶之存摺及金融卡給丙○○
    ，足以生損害於乙○○本人及渣打銀行北屯分行對帳戶管理
    之正確性。
二、丙○○取得上開渣打銀行北屯分行帳號00000000000000號帳
    戶之存摺及金融卡後，旋在上開分行前，將上開帳戶之存摺
    、提款卡及密碼交予「小胖」，並取得報酬新臺幣（下同）
    3000元。「小胖」取得該帳戶後，隨即交由所屬之詐欺集團
    使用，該詐欺集團成員即共同基於詐欺取財之犯意，於98年
    4月1日，以電話聯繫丁○○，佯稱丁○○涉入洗錢案，需匯
    款至指定帳戶，始能證明自己清白云云，致使丁○○陷於錯
    誤，依照指示於同日下午2時許匯款50萬元至前述丙○○帳
    戶內，所匯款項旋遭提領一空。嗣警方接獲丁○○報案，將
    乙○○列為犯罪嫌疑人並報告檢察官偵辦，檢察官偵查結果
    ，認為乙○○之犯罪嫌疑不足，於98年12月4日以98年度偵
    字第15044號對乙○○為不起訴處分確定，並指揮警方採集
    「渣打國際商業銀行股份有限公司存款相關業務申請書」之
    可疑指紋送驗，發現丙○○之右中指、左食指指紋，始查悉
    上情。
三、案經臺灣臺中地方法院檢察署檢察官自動檢舉偵查起訴。
    理    由
一、上揭犯罪事實，業據被告丙○○於本院審理時坦承不諱，而
    被害人乙○○如何遭他人以偽造國民身分證、健保卡及印章
    向渣打銀行北屯分行冒名開戶，暨被害人丁○○如何於上開
    時間，因誤信詐欺集團成員以上開方式向渠施詐，因而陷於
    錯誤，而匯款至上揭由被告冒用被害人乙○○名義申辦之帳
    戶等情，並經被害人乙○○、丁○○分別於警詢中指、證述
    綦詳，且有兆豐國際商業銀行國內匯款申請書1紙、真實之
    「乙○○」身分證影本1紙、被告至渣打銀行北屯分行開戶
    留存之身分證、健保卡、存款相關業務申請書、印鑑卡影本
    各1紙、渣打銀行存摺、支存對帳單1份、內政部警政署刑事
    警察局98年9月17日刑紋字第0980125775號鑑驗書1份、臺灣
    臺中地方法院檢察署98年度偵字第15044號不起訴處分書等
    在卷可資佐證。堪認被告之自白與事實相符，其罪行應堪認
    定，本案事證明確，依法應予論科。
二、按一般國人向金融機構開設帳戶，並無任何法令限制，若係
    用於存提款之正當用途，大可光明正大自行申請，無須使用
    他人之帳戶。而帳戶係用來存提款項使用，倘有人收集他人
    帳戶做不明使用，出賣或出借帳戶之人，依一般常識認知，
    極易判斷係該隱身幕後之使用人意圖以使用他人帳戶，使帳
    戶內之存提款情形不易遭人循線追查，自能得知係用來犯罪
    所得之用。且日常生活，不法之徒最常利用他人帳戶來詐騙
    錢財，而申領國民身分證、健保卡須分別向戶政機關、健保
    局為之，此當亦為被告所熟知，被告竟提供照片予該自稱「
    小胖」之男子以偽造國民身分證、健保卡，嗣持該自稱「小
    胖」之男子所交付上開偽造之國民身分證、健保卡及印章，
    據以冒用被害人乙○○名義，向渣打銀行北屯分行申辦帳戶
    ，復將上開帳戶之存摺、提款卡及密碼，以每本3000元之代
    價交予該自稱「小胖」」之男子使用，被告顯然知悉該自稱
    「小胖」之男子如此所為係欲將之用來從事不法犯罪之人頭
    帳戶，此被告於本院審理中亦坦承知道「小胖」可能把帳戶
    做非法用途使用，因他是要我用假資料申請帳戶等語甚明（
    見本院卷第17頁反面）。又按行為人參與構成要件行為之實
    施，並不以參與構成犯罪事實之全部或始終參與為必要，即
    使僅參與構成犯罪事實之一部分，或僅參與某一階段之行為
    ，亦足以成立共同正犯；故共同實施犯罪行為之人，在合同
    意思範圍以內，各自分擔犯罪行為之一部，相互利用他人之
    行為，以達其犯罪之目的者，即應對於全部所發生之結果，
    共同負責（最高法院28年度上字第3110號判例參照）。則被
    告提供照片予該自稱「小胖」之男子以偽造他人名義之國民
    身分證、健保卡，嗣並由該「小胖」之男子陪同一起前往上
    開金融機關冒名開設帳戶，旋將該等帳戶之存摺、提款卡及
    密碼交予該自稱「小胖」之男子，則被告既明知自稱「小胖
    」之男子係意圖以冒名向金融機構開設帳戶使用，縱其不確
    知取得帳戶之人係以何種方法於何時地為詐欺取財之具體內
    容，惟對於其所提供上揭帳戶金融卡，可能遭人作為詐欺取
    財犯行所得財物匯入及提領之工具使用，應有概括之認識，
    竟仍決意參與分工以賺取該集團所給予之不法報酬，且客觀
    上又係由其持偽造之身分證，冒名向金融機構申辦人頭帳戶
    ，使詐騙集團成員得以取得不特定被害人陷於錯誤後所交付
    之款項，則被告主觀上顯有將其他成員所為視為自己所為之
    未必故意，且客觀上業已參與行使偽造國民身分證、行使偽
    造私文書及詐欺取財罪部分之犯罪構成要件行為，而與該詐
    騙集團其他成員間存有合作、分工之功能性支配關係，依上
    開判例及判決意旨說明，被告自應就上開犯行共負其責。
三、又按刑法第212條所謂「其他相類之證書、介紹書」，係指
    與關於品行、能力、服務之證書、介紹書類似之文書而言，
    如其具有公文書之性質，則依特別法優於普通法之原則，尚
    無適用同法第211條而論以偽造公文書之餘地（最高法院90
    年度台上字第6628號判決意旨可資參照）。又健保卡係被保
    險人參與全民健康保險，得以獲取醫療保健服務之資格證明
    ，與國民身分證同屬上開刑法第212條之特種文書。而偽造
    特種文書，並偽造其上所蓋用之印文，應分別成立刑法第21
    2條及第217條第1項或第218條第1項之罪，並依同法第55條
    從一重之偽造印文或公印文罪處斷（司法院34年院解字第30
    20號解釋及司法院大法官會議解釋第82號解釋意旨參照）。
    本件偽造國民身分證上之「內政部印」印文，為表示內政部
    公署之公印文，又國民身分證固屬刑法第212條之特種文書
    ，惟戶籍法於97年5月28日增訂公佈第75條第1項，規定：「
    意圖供冒用身分使用，而偽造、變造國民身分證，足以生損
    害於公眾或他人者，處5年以下有期徒刑、拘役或科或併科
    新台幣50萬元以下罰金」；依其內容，關於偽造國民身分證
    部分，應屬刑法第212條之特別規定。至於刑法第218條第1
    項之偽造印章、印文罪，並未修正，且與戶籍法第75條第1
    項之構成要件不同，自難謂戶籍法第75條第1項係刑法第218
    條第1項之特別法。又偽造、變造國民身份證，並不當然需
    要偽造國民身份證上之公印文，是偽造、變造國民身分證，
    自不能當然包括偽造公印文在內。而偽造公印或公印文，刑
    法第218條既有獨立處罰規定，且較戶籍法第75條第1項規定
    之處罰為重，則於偽造國民身分證同時偽造公印或公印文者
    ，即難僅論以戶籍法第75條第1項之罪，而置刑法第218條第
    1項處刑較重之罪於不問（大法官釋字第82號解釋、最高法
    院97年度台上字第5117號判決意旨可資參照）。
四、是核被告所為，係共同犯戶籍法第75條第2項、第1項之行使
    偽造國民身分證罪，於上開國民身分證上偽造「內政部印」
    之公印文，係共犯刑法第218條第1項之偽造公印文罪；另偽
    造「乙○○」之健保卡持以行使，係共犯刑法第216條、第2
    12條之行使偽造特種文書罪。又被告偽造上述國民身分證、
    健保卡之特種文書後持以行使，偽造之低度行為皆為行使之
    高度行為所吸收，均不另論罪。又被告等持偽刻之「乙○○
    」印章，至渣打銀行北屯分行申辦「乙○○」之帳戶存摺，
    以「乙○○」名義偽造存款相關業務申請書、銀行留存印鑑
    卡欄等私文書，再將存款相關業務申請書、銀行留存印鑑卡
    交付銀行承辦行員行使，係犯刑法第216條、第210條之行使
    偽造私文書罪（存款相關業務申請書、銀行留存印鑑卡部分
    ），偽造「乙○○」印章之行為偽造印文之準備行為，偽造
    印文及署押，係偽造私文書之階段行為，偽造上開私文書後
    復將存款相關業務申請書、銀行留存印鑑卡交付銀行行員行
    使，偽造之低度行為應為行使之高度行為所吸收，亦均不另
    論罪。被告等冒名辦理帳戶後交由其他詐欺集團成員用以詐
    欺，致不知情之被害人陷於錯誤，匯款至該冒名帳戶，係共
    犯刑法第339條第1項之詐欺取財罪。被告與真實姓名年籍不
    詳自稱「小胖」之成年男子及其所屬詐欺集團之數不詳姓名
    年籍成年成員間，就上開犯行，具有犯意聯絡及行為分擔，
    均為共同正犯。另依卷附偽造之國民身分證影本1紙所示，
    其上確有「內政部印」公印文1枚，顯係偽造，此公訴檢察
    官業於本院審理時補充本案另涉刑法第218條第1項之偽造公
    印罪，又被告等雖共犯上述偽造「內政部印」之公印文，惟
    以目前電腦繪圖技術之發達，以電腦套印該等印文之成果遠
    較另行刻印捺蓋之效果為逼真，本件亦無積極證據足資證明
    係以偽造之公印文蓋用，依罪疑唯有利於被告認定之原則，
    本案自無另成立偽造「內政部印」之公印之問題，附此敘明
    。
五、被告所共犯上開行使偽造國民身分證、健保卡及行使偽造私
    文書等犯行，係於密切接近之時、地實施，各行為之獨立性
    極為薄弱，依一般社會健全觀念，在時間差距上，難以強行
    分開，在刑法評價上，以視為數個舉動之接續施行，應為包
    括之一行為予以評價，較為合理，應屬接續犯（最高法院86
    年台上字第3295號判例要旨參照）。另按刑法廢除牽連犯之
    規定後，對於前以牽連犯予以處理之案例，依立法理由之說
    明，在適用上，得視其具體情形，分別論以想像競合犯或數
    罪併罰，予以處斷。是原經評價為牽連犯之案件，如其二行
    為間具有行為局部之同一性，或其行為著手實行階段可認為
    同一者，得認與一行為觸犯數罪名之要件相侔，而改評價為
    想像競合犯。至於不可認為一行為者，若依實質競合予以併
    罰，不無刑罰過度評價，依社會通念，並不符合刑罰公平原
    則，當亦難以一行為一罪論處。於此，倘所發生之數個犯罪
    行為，在犯罪之性質上，或依吾人日常生活經驗之見解上，
    其前後行為，在形態上雖屬分別獨立，但從同一法益之侵害
    性而言，因具一定程度之關連性，可認為一方吸收他方之犯
    罪行為，遂置他方於不論，較為適當，應可依吸收犯理論，
    認屬實質上一罪關係，而僅包括的論以一罪（參照最高法院
    96年度台上字第4780號判決意旨）。茲查被告持該自稱「小
    胖」之成年男子所偽造之身分證、健保卡，冒名向上開金融
    機關開設帳戶，並旋將該等帳戶之存摺、提款卡及密碼交予
    該自稱「小胖」者，供作詐騙集團使用該帳戶以向不特定人
    詐欺取財之用，其係以接續之實質上一行為而行使偽造身分
    證、健保卡及行使偽造私文書，而其行使偽造身分證、健保
    卡及行使偽造私文書之目的，均係基於為取得帳戶供作詐騙
    集團使用該帳戶以向不特定人詐欺取財之用，是其所犯行使
    偽造身分證、健保卡及行使偽造私文書與詐欺取財之犯行，
    彼此間有行為局部之同一性，依上開說明，宜依想像競合犯
    規定，從一重之行使偽造私文書罪論處（按偽造公印文與行
    使偽造私文書罪之法定本刑均為5年以下有期徒刑之罪，而
    因被告共同偽造公印文於上述國民身分證後，持至上述銀行
    辦理上述帳戶，依客觀犯罪情狀，自以行使偽造私文書罪重
    於偽造公印文罪）。公訴意旨認被告提供帳戶予該自稱「小
    胖」之男子之行為，僅係成立刑法第30條第1項前段、第339
    條第1項之幫助詐欺取財罪，並與所犯從一重處斷之行使偽
    造私文書罪，犯意各別，行為可分，請予分論併罰，尚有未
    洽。
六、另公訴意旨認被告持偽造之國民身分證、健保卡及偽刻之乙○○印章，冒用乙○○名義向渣打銀行北屯申辦帳戶之行為
    ，使該等銀行承辦人員交付該帳戶之存摺及提款卡，因認被
    告就此部分另成立刑法第339條第1項之詐欺取財罪嫌，惟按
    刑法第339條第1項詐欺取財罪之成立，係以行為人意圖為自
    己或第三人不法之所有，以詐術使人將本人或第三人之物交
    付為要件，查金融機構依客戶申設帳戶而所核發之存摺及提
    款卡，係作為特定帳戶之表徵及憑證，以利帳戶申請人得憑
    該等文件據以為該帳戶存領款項之用，該帳戶之存摺及提款
    卡並非具有何經濟價值之財物，茲被告持偽造之身分證，冒
    用他人名義向上開金融機構申辦各該帳戶，並領有該帳戶之
    存摺及提款卡，惟該金融機構並未因此損失何具有財產上經
    濟價值之財物，是以被告既未因此向金融機構詐得何財物或
    何不法利益，自難遽以刑法詐欺取財罪相繩，惟公訴人認此
    部分如成立犯罪，與前開論罪之行使偽造私文書罪間，有刑
    法想像競合犯之裁判上一罪關係，爰不另為無罪之諭知。
七、爰審酌被告之素行、犯罪之動機、目的、手段，明知詐騙集
    團犯案猖獗，且多係利用帳戶掩飾、隱匿詐財贓款，竟冒用
    他人名義申請金融帳戶後，供詐騙集團從事不法使用，間接
    阻礙警方之查緝，致犯罪之追查趨於複雜困難，更造成被害
    人財物之損失，及被冒用人之極大不便利，嚴重危害交易秩
    序與社會治安，造成之危害非輕，惟其在該詐欺集團內屬受
    支配角色，並非主要成員，暨其實際獲利僅3000元，及犯罪
    坦承犯行，態度尚佳等一切情狀，量處如主文所示之刑，並
    諭知易科罰金之折算標準。
八、偽造「乙○○」國民身分證、健保卡各1張，為共犯綽號「
    小胖」者持有並交付，業據被告供明在卷，即為被告等人所
    有供犯罪所用之物，雖未扣案，惟不能證明業已滅失，爰均
    依刑法第38條第1項第2款之規定宣告沒收。又上開偽造之國
    民身分證正本既經宣告沒收，其上偽造之「內政部印」公印
    文1枚，不另為沒收之諭知。另被告持以行使偽造之渣打銀
    行存款相關業務申請書、印鑑卡等，業經被告持以行使交付
    銀行收執，已非屬被告所有之物，非本院應義務沒收之物。
    惟上開文件上偽造如附表編號四、五所示之「乙○○」署押
    共3枚、印文共4枚，不問屬於犯人與否，均應依刑法第219
    條之規定，宣告沒收之。又偽造之「乙○○」印章1枚，雖
    未扣案，惟不能證明業已滅失，仍應依刑法第219條之規定
    ，宣告沒收。
據上論斷，應依刑事訴訟法第273條之1第1項、第299條第1項前
段，戶籍法第75條第2項、第1項，刑法第11條前段、第28條、第
216條、第212條、第210條、第218條第1項、第339條第1項、第
55條、第38條第1項第2款、第219條，刑法施行法第1條之1，判
決如主文。
本案經檢察官甲○○到庭執行職務。
中    華    民    國    99    年    7    月    23    日
                  刑事第九庭  法  官  吳幸芬
以上正本證明與原本無異。
如不服本判決應於收受送達後10日內向本院提出上訴書狀，並應
敘述具體理由；其未敘述上訴理由者，應於上訴期間屆滿後20日
內向本院補提理由書（均須按他造當事人之人數附繕本）「切勿
逕送上級法院」。
                              書記官  黃毅皓
中    華    民    國    99    年    7    月    23    日
附錄論罪科刑法條：
戶籍法第75條
意圖供冒用身分使用，而偽造、變造國民身分證，足以生損害於
公眾或他人者，處5年以下有期徒刑、拘役或科或併科新臺幣50
萬元以下罰金。
行使前項偽造、變造之國民身分證者，亦同。
將國民身分證交付他人，以供冒名使用，或冒用身分而使用他人
交付或遺失之國民身分證，足以生損害於公眾或他人者，處3年
以下有期徒刑、拘役或科或併科新臺幣30萬元以下罰金。
中華民國刑法第212條
偽造、變造護照、旅券、免許證、特許證及關於品行、能力服務
或其他相類之證書、介紹書，足以生損害於公眾或他人者，處
1 年以下有期徒刑、拘役或 3 百元以下罰金。
中華民國刑法第218條
偽造公印或公印文者，處 5 年以下有期徒刑。
盜用公印或公印文足以生損害於公眾或他人者，亦同。
刑法第339條：（普通詐欺罪）
意圖為自己或第三人不法之所有，以詐術使人將本人或第三人之
物交付者，處五年以下有期徒刑、拘役或科或併科一千元以下罰
金。
以前項方法得財產上不法之利益或使第三人得之者，亦同。
前二項之未遂犯罰之。
附表
┌──┬────────────────────────┐
│編號│  應   沒   收   之   物   品   及   數   量    │
├──┼────────────────────────┤
│ 1  │偽造之「乙○○」國民身分證壹張（含其上偽造之「內│
│    │政部印」公印文壹枚）（未扣案）                  │
├──┼────────────────────────┤
│ 2  │偽造之「乙○○」全國健康保險卡壹張（未扣案）    │
├──┼────────────────────────┤
│ 3  │偽造「乙○○」之印章壹枚（未扣案）              │
├──┼────────────────────────┤
│ 4  │渣打國際商業銀行股份有限公司存款相關業務申請書上│
│    │偽造之「乙○○」簽名貳枚、印文貳枚。            │
├──┼────────────────────────┤
│ 5  │渣打國際商業銀行股份有限公司印鑑卡上偽造之「林建│
│    │良」簽名壹枚、印文貳枚。                        │
├──┼────────────────────────┤

司法院資訊處製作；財團法人民間司法改革基金會備份。
